【裁判字號】    97,訴,2073
【裁判日期】    980311
【裁判案由】    給付價金
【裁判全文】
臺灣板橋地方法院民事判決              97年度訴字第2073號
原      告  丙○○
                        3號
被      告  乙○○
訴訟代理人  甲○○
上列當事人間請求給付價金事件，經本院於民國98年2 月25日言
詞辯論終結，判決如下：
    主  文
被告應給付原告新台幣壹拾捌萬壹仟伍佰參拾捌元及自民國97年
4 月30日起至清償日止，按年息百分之五計算之利息。
訴訟費用由被告負擔四分之一，原告負擔四分之三。
    事實及理由
一、原告主張：兩造父親即被繼承人黃振強於96年12月7 日往生
    ，遺有房地一筆，經全體繼承人一致同意先登記於被告名下
    ，並以被告名義將上述房地出售，所得款項除用以支付相關
    費用外應分配給全體繼承人，原告依約應分得71萬9438元，
    惟迄今其他繼承人均已如數取得應分配的價金，只有原告未
    分得，履經催討，均未給付，為此依民法委任關係（第528
    條、第541 條）、不當得利關係（第179 條）請求被告應給
    付71萬9438元及自97年4 月30日起至清償日止按年息百分之
    六計算之利息。
二、被告抗辯：被告雖應將父親遺產轉賣所得款項分配予原告71
    萬9438元，但原告卻積欠被告會款，包括(1)被告在83年間參
    加原告所招募以其所經營的「北大電料行」為會首的互助會
    二會份（以被告及妻子甲○○名義各一會份），均活會，該
    會於84年間中途倒會，被告先後共繳納會款57萬7900元，原
    告迄今均未歸還。(2)原告夫妻在83年間參加被告之妻甲○○
    所招募的兩個互助會，每會均一個會份（以原告妻子楊美梅
    名義），均為死會，但死會後卻未繳納死會款項，而由被告
    代墊，共積欠死會會款56萬元。從上述資料可知，原告共計
    積欠被告互助會款項113 萬7900元，被告主張以此金額抵銷
    原告所請求的款項71萬9438元。併聲明：原告之訴駁回。
三、兩造不爭執的事實：（本院卷第51-52頁）
  (一)兩造被繼承人黃振強於96年12月7 日往生，遺有房地一筆，
    經全體繼承人一致同意登記於被告名下，並以被告名義將上
    述房地出售，被告就所得款項，除用以支付相關費用外，應
    依約分配給全體繼承人。
  (二)原告依約應分得71萬9438元，惟迄今尚未分得。
四、本院判斷：
    查被告既不爭執原告依約應分得71萬9438元，而抗辯以原告
    所積欠的互助會款抵銷，故本件爭執點即在於被告所抗辯的
    互助會款能否抵銷？以及抵銷金額應為多少？本院分別審酌
    如下：
  (一)按「二人互負債務，而其給付種類相同，並均屆清償期者，
    各得以其債務，與他方之債務，互為抵銷。但依債之性質不
    能抵銷或依當事人之特約不得抵銷者，不在此限。」民法第
    334 條第1 項定有明文。
  (二)就以北大電料行為會首的互助會部分：
    1.被告抗辯其在83年間參加原告所招募以其所經營的「北大
      電料行」為會首的互助會二會份（以被告及妻子甲○○名
      義各一會份），均活會，該會中途倒會，被告先後共繳納
      會款57萬7900元一節，業經提出互助會單、計算式（本院
      卷第35、36、68頁）及台灣高等法院94年度上訴字第2660
      號刑事判決書（本院卷第20頁）為證。
    2.原告雖主張該互助會是由其妻子楊美梅處理，其自己完全
      沒有參加，也沒有聯絡或處理任何事情云云。惟前述刑事
      確定判決書已經認定「丙○○、楊美梅為夫妻，於83年9
      月10日，在2 人經營之新竹縣竹北市○○○路99號北大電
      料行（名義負責人為楊美梅）內，共同出面召集民間互助
      會，以『北大電料行』名義為會首，丙○○個人則參加1
      會而為會員，並與楊美梅共同主持開標與收取會款事宜，
      另邀約陳藤吉等人為會員（詳如附表所示），連會首共27
      會，每會2 萬元，定於每月10日19時許在北大電料行開標
      ，會期自83年9 月10日起至85年11月10日止，標息部分底
      標為2,000 元，採內標方式標會（即死會會員每月繳納2
      萬元，活會會員則每會繳納2 萬元減掉當期得標金額後所
      得之金額），第1 會於83年9 月10日由各會員繳清2 萬元
      會款予會首後，其後每月10日固定在上址開標。詎丙○○
      、楊美梅於收齊第1 會會款，並由丙○○於不詳時間以
      3,800 元之標息標得會款後，因事業經營不善，亟需資金
      周轉，明知活會會員陳藤吉及彭煥鼎並未投標或同意借標
      ，2 人竟共同基於行使偽造準私文書及意圖為自己不法所
      有之概括犯意聯絡，利用擔任主持開標之便及各會員不克
      前來參加開標且彼此間不熟識之機會，分別於83年10月10
      日至84年11月10日間某2 次投標日期，在北大電料行內，
      由楊美梅先後2 次各於空白標單上偽簽陳藤吉及彭煥鼎之
      姓名，並記載代表陳藤吉、彭煥鼎競標之3 號、5 號（即
      互助會名單上之編號）及標息各4,500 元、3,700 元，而
      先後2 次偽造陳藤吉、彭煥鼎名義之標單各1 張（均未扣
      案），依民間互助會習慣，足以表示陳藤吉、彭煥鼎以各
      標息標取會款用意，並於偽造完成後連續持該2 紙準私文
      書冒陳藤吉、彭煥鼎之名參與競標而加以行使，足生損害
      於陳藤吉、彭煥鼎及其他活會會員；待得標後，丙○○及
      楊美梅均出示偽造之標單向其他活會會員訛稱係陳藤吉及
      彭煥鼎得標，向被冒標之陳藤吉及彭煥鼎則詐稱係他人得
      標，致使陳藤吉及彭煥鼎暨其他活會會員均陷於錯誤，而
      分別如數交付會款予2 人，以此方式共同詐得不詳金額之
      會款（無法確定冒標之時間，故無從知悉冒標時活會之會
      數，從而未能明確計算所詐得之會款）。嗣第16會於84
      年12月10日由鄒雪琴得標，丙○○、楊美梅收取會款後，
      未交付鄒雪琴即擅自挪為他用（此部分未據檢察官提起公
      訴），並為避債而突於85年1 月初某日搬離北大電料行，
      互助會亦因而終止。至此，陳藤吉等活會會員始知受騙。
      」等事實（本院卷第20頁），足認原告確有共同出面召集
      民間互助會，並與其妻楊美梅共同主持開標與收取會款事
      宜無疑，故原告主張其並未處理該互助會任何事情云云，
      顯非事實，不足採信。
    3.又上述刑事判決書附表欄也記載「乙○○以本人及其妻甲○○名義參加2 會」、「甲○○活會」等情（本院卷第27
      頁），核與被告所辯稱其共參加二會份一節相符。至於附
      表另記載「乙○○得標金額3650」部分，因該份判決書於
      理由欄也同時記載被告乙○○身分為「被害人」，且經本
      院核對被告於警訊中明確陳述「不曾競標」一語，且因礙
      於兄弟關係而不對原告提出刑事告訴（本院卷第93頁），
      再參以原告對被告抗辯其所參加的二會份均屬活會一節均
      未加以否認，故應認被告所參加的二會份均屬活會無疑。
    4.再就被告主張可抵銷之會款金額而言，被告共參加二會份
      ，每一會份除須繳納會首2 萬元會款外，另先後繳納15次
      扣除標息後的得標會款共24萬8950元，故每一會份共先後
      繳納會款26萬8950元，則以二會份計算，被告共已繳納會
      款53萬7900元（計算式268950*2=537900） 。被告雖辯稱
      其已繳互助會款為57萬7900元云云，應屬計算錯誤。原告
      之後因發生冒標會款等情事而終止該互助會，依法自應將
      上述款項返還被告（此款項尚未加計被告因該互助會可得
      預期之利益）。因此，兩造既然互負債務，且給付種類相
      同均屬金錢之債，並均已屆清償期，被告抗辯以此部份金
      額抵銷原告所請求的款項，合於前述法律規定，自應准許
      。
  (三)就以甲○○為會首的互助會部份：
    1.被告抗辯原告夫妻在83年間參加被告之妻甲○○所招募的
      兩個互助會，每會均一個會份（以原告妻子楊美梅名義）
      ，均為死會，但死會後卻未繳納死會款項，而由被告代墊
      ，共積欠死會會款56萬元一節，業經提出互助會單、計算
      式（本院卷第62-67頁）為證。
    2.被告雖陳稱：「事實上是他們夫妻一起的，原告現在把責
      任推給他太太。他太太參加互助會，他也知道。」、「我
      的認知原告夫婦是原告在主導的，錢也都是夫婦一起用的
      。」等語，惟依照被告提出的互助會單所載，僅有原告妻
      子楊美梅的名義，而就互助會的相關事務，被告訴訟代理
      人（即被告妻子甲○○）也陳稱：「我是因為買房子錢不
      夠，所以才起這個會。原告夫婦當時就是要幫忙我買房子
      ，才會跟會。繳會錢都是電匯的方式，有時我去他們店裡
      收的時候，他們會拿現金給我。我去的時候，他們夫妻都
      在店裡，錢是他們夫妻誰給我的，我就沒有過問。他們是
      用電話說要標會錢，我忘記是誰打的，收到的會錢我是用
      匯的，是匯到誰的名義我記不得了。」等情（本院卷第85
      頁），顯然無法明確認定是原告本人有跟會、繳交會款、
      標會、領取得標會款等行為，即無法認定是「原告以其妻
      子楊美梅名義參加互助會」。因此，縱使原告妻子楊美梅
      確有積欠被告妻子甲○○互助會死會會款56萬元之事實，
      因為債權的主體不同，不合於上述「二人互負債務」的法
      定要件，即無法由被告於本件中主張以該筆死會會款抵銷
      原告所請求的款項。
五、綜上所述，原告依據委任關係，固可請求被告給付應分得的
    遺產款項71萬9438元，惟經被告主張以原告所積欠的會款53
    萬7900元抵銷結果，原告僅得請求被告給付18萬1538元。從
    而，原告請求被告給付上述款項及自97年4 月30日起至清償
    日止，按年息百分之五計算之利息部份，為有理由，應予准
    許。逾此部分之請求，因已遭抵銷，或逾越民法第205 條法
    定遲延利息規定，為無理由，應予駁回。
六、結論：原告之訴為一部有理由、一部無理由，依民事訴訟法
    第79條，判決如主文。
中    華    民    國    98    年    3     月    11    日
                  民事第三庭    法  官  劉以全
以上正本係照原本作成
如對本判決上訴，須於判決送達後20日內向本院提出上訴狀
中    華    民    國    98    年    3     月    11    日
                                書記官  劉昌明


司法院資訊處製作；財團法人民間司法改革基金會備份。
